【裁判字號】    95,上易,339
【裁判日期】    950816
【裁判案由】    分配價金
【裁判全文】
臺灣高等法院民事判決                 95年度上易字第339號
上  訴  人  甲○○
被上訴人    乙○○
上列當事人間請求分配價金事件，上訴人對於中華民國95年3月
10日臺灣板橋地方法院94年度訴字第932號第一審判決提起上訴
，本院於95年8月8日言詞辯論終結，判決如下：
    主  文
上訴駁回。
第二審訴訟費用由上訴人負擔。
    事實及理由
一、本件被上訴人主張：門牌號碼為臺北縣永和市○○路801號1
    樓之房屋及所坐落土地之應有部分（下稱系爭房地），為兩
    造之母親陳錦蓮於民國74年間所出資購買，而借用上訴人名
    義登記。於91年2月間陳錦蓮病重，兩造及訴外人即被上訴
    人另位兄長林政宏三方簽訂關於系爭房地之協議書（下稱系
    爭協議書），協議系爭房地於陳錦蓮生前不得處分，陳錦蓮
    過世時，由三方各分得系爭房地出售所得扣除應負稅金後之
    三分之一價金，該系爭協議書係在上訴人自由意思下所簽訂
    。嗣陳錦蓮於91年3月30日死亡，上訴人竟拒絕出售系爭房
    地分配價金予被上訴人。嗣系爭房地經上訴人之債權人聲請
    台灣板橋地方法院（下稱板橋地院）民事執行處強制執行（
    執行案件字號：93年度執字第15964號）查封拍賣，拍定之
    價格為新台幣（下同）420萬0,002元，扣除增值稅22萬2,66
    0元，餘397萬7,342元，被上訴人得請求分配三分之一即132
    萬5,780元。又被上訴人與訴外人林政宏係經系爭房地實際
    所有人陳錦蓮同意，而合法占用系爭房地等情，爰依系爭協
    議書之約定，求為命上訴人給付132萬5,780元之判決（原審
    為被上訴人勝訴之判決，上訴人聲明不服，提起上訴）。並
    答辯聲明；上訴駁回。
二、上訴人則以：系爭房地為上訴人所有，上訴人於51年出生，
    自高中時即開始打工，畢業後即到中藥行上班，並將所有薪
    資皆交給母親陳錦蓮代為理財，而於74年間由陳錦蓮將其為
    上訴人保管之歷年薪資購買系爭房地。又系爭協議書係在上
    訴人因照顧母親陳錦蓮，而在意識不明狀態下，且受被上訴
    人及其訴訟代理人陳長甫律師詐欺所簽訂，嗣後即撤銷該意
    思表示，故系爭協議書應屬無效。另上訴人為系爭房地所有
    權人，對於被上訴人長期無權占用系爭房地，自得以不當得
    利相當於租金之請求主張抵銷云云，資為抗辯，並上訴聲明
    ：(一)原判決廢棄。(二)被上訴人在第一審之訴及假執行之聲請
    均駁回。
三、兩造不爭執事項；
    (一)系爭房地係登記上訴人名義，兩造及訴外人林政宏三方於
      91年2月27日書立系爭協議書，協議系爭房地於陳錦蓮生
      前不得處分，陳錦蓮過世時，三方同意將系爭房地出售，
      所得價金扣除應負稅金後，三方各得三分之一。
    (二)嗣陳錦蓮於91年3月30日死亡。系爭房地於91年9、10月間
      因上訴人之債權人陳銘宗聲請強制執行遭板橋地院民事執
      行處以91年度執字第22949號查封，嗣於94年4月27日經板
      橋地院民事執行處以93年度執字第15964號拍定，其拍定
      之價格為420萬0,002元，扣除增值稅22萬2,660元，餘款
      為397萬7,342元。
    (三)被上訴人與訴外人林政宏共同對上訴人訴請損害賠償事件
      ，業經板橋地院以92年度訴字第339號判決確定等事實，
      為兩造所不爭執（見本原卷第16頁、第20頁之筆錄），且
      有系爭協議書、板橋地院民事執行處強制執行參與分配通
      知函、板橋地院92年度訴字第339號民事判決（見原審重
      調字卷第5、6頁、原審訴字卷第15頁至第324頁），堪信
      為真實。
四、本件經依民事訴訟法第463條準用同法第270條之1第1項第3
    款規定，整理爭點並協議簡化爭點後，兩造同意就本院95年
    6月12日準備程序中，兩造協議簡化之爭點為辯論範圍（見
    本院卷第21頁之筆錄）。兩造之爭執點為：上訴人是否因詐
    欺而簽訂系爭協議書？是否已撤銷此意思表示？茲分述如下
    ：
    (一)按被詐欺而為意思表示者，依民法第92條第1項之規定，
      表意人固得撤銷其意思表示，惟主張被詐欺而為表示之
      當事人，應就此項事實負舉證之責任（最高法院44年台上
      字第75號判例意旨參照）。
    (二)上訴人雖辯稱伊於91年2月27日簽立上開協議書時，因連
      日看護已病之母陳錦蓮，無法休息，已陷入意識不明狀態
      ，系爭協議書係在其受詐欺下所簽訂，伊嗣後已為撤銷該
      意思表示，系爭協議書依民法第92條規定已失其效力云云
      。惟查被上訴人與訴外人林政宏共同對上訴人訴請損害賠
      償事件，板橋地院審理時，證人戴燈秀證稱：「…這房子
      （指系爭房屋）所有權是用被告（指上訴人，下同）甲○
      ○名字買下，實際上是陳錦蓮的，後來簽的（系爭）協議
      書（諭辨認協議書）我有看過，是在簽的時候我有看過…
      寫這份的時候被告的意識清楚…」等語（見本院卷第26頁
      所附之筆錄）；證人即兩造之姐夫蔡添登亦證稱：「簽協
      議書的時候我有在場，是為了不要爭執財產，他們才簽下
      的，內容是律師寫的，當時被告甲○○的精神狀況很好．
      這房子是我岳母陳錦蓮的…」、「（陳長甫）律師沒有講
      （協議書沒有法律效用）這些話」等語（見本院卷第28頁
      所附之筆錄）；證人即兩造之胞姊林美杏證稱：「…所以
      這房屋是我媽媽陳錦蓮的，因為被告甲○○是大兒子，所
      以登記在他名下，假如踏進法院的話，我就要把我這份捐
      出去。當初協議書的性質，因為母親躺在床上，而房子是
      大兒子的名字，為了保障其他弟妹，所以才找律師來簽．
      …這張（協議書）是要拘束被告甲○○，怕他處分掉房屋
      ，因為房屋不是他一個人的，…」等語（見本院卷第30頁
      所附之筆錄）。上開三位證人均證稱系爭房地為兩造之母
      陳錦蓮所有，僅以上訴人名義登記，上訴人於系爭協議書
      上簽名時意識清楚等情。足見兩造與林政宏三方簽立系爭
      協議書時，上訴人精神狀態良好，其意思能力並無欠缺。
      上訴人僅空言抗辯，並未舉證證明被上訴人及其訴訟代理
      人陳長甫律師故意以不實之欺瞞行為令上訴人因錯誤而為
      意思表示簽訂系爭協議書，依前述舉證責任分配意旨，上
      訴人既未能舉證受詐欺之事實，自難論其簽訂系爭協議書
      之意思表示因受詐欺而得撤銷。是上訴人所為之上開主張
      ，自不足採。
    (三)再參酌系爭協議書開宗明義即載明：「立協議書人甲○○
      （以下稱甲方）、林政宏（以下稱乙方）、乙○○（以下
      稱丙方方）茲為甲、乙、丙三方母親（即陳錦蓮）出資購
      買信託登記於甲方（指上訴人）名下不動產（即系爭房地
      ），甲、乙、丙三方徵得母親同意，三方同意依如下協議
      分配不動產」等語（見原審重調字卷第5頁之協議書首頁
      ）。足見系爭房地確係陳錦蓮出資購買，而信託登記於上
      訴人名下，系爭房地為陳錦蓮所有，始由兩造及林政宏徵
      得母親陳錦蓮之同意，而協議分配系爭房地（如系爭協議
      書第2條所示--見原審重調字卷第5頁之協議書），並非任
      何一方之贈與契約，更非上訴人所稱附負擔之贈與契約，
      即被上訴人如妥善看護母親，上訴人願將系爭房地賣得之
      價金三分之一贈與被上訴人，故上訴人自無任何得以單方
      撤銷上開協議之權限。且參以板橋地院92年度訴字第339
      號事件審理時，證人戴燈秀證稱：「…（協議書）在簽的
      時候我有看過，他媽媽（即陳錦蓮）已經病危，叫他大女
      兒林美杏請律師來寫…」、「…大女兒林美杏說那一份要
      給弟妹。…」等語（見本院卷第26、27頁所附之筆錄）；
      證人蔡添登亦證稱：「…簽這份（協議書）之前我岳母知
      道要就系爭房屋簽這份協議書，…」等語（見本院卷第29
      頁所附之筆錄）。足見上訴人、林政宏及被上訴人三方簽
      立系爭協議書時，兩造之大姐林美杏係自願拋棄其應繼分
      ，而未參與該協議，並無「非法」排除兩造大姐林美杏之
      應繼分。
    (四)末按，所謂信託行為，係指委託人授與受託人超過經濟目
      的之權利，而僅許可其於經濟目的範圍內行使權利之法律
      行為而言。就外部關係言，受託人固有行使超過委託人所
      授與之權利；就委託人與受託人之內部關係言，受託人仍
      應受委託人所授與權利範圍之限制，（最高法院73年台上
      字第4052號判例意旨參照）。又信託關係為債權行為，信
      託人自得隨時自由終止信託關係。查系爭房地係兩造母親
      陳錦蓮於74年間出資購買，而以上訴人之名義登記，已如
      前述。訴外人林政宏於訴請上訴人履行上開協議事件（案
      號：板橋地院94年度訴字第1222號）中，上訴人已陳稱兩
      造之母陳錦蓮曾同意被上訴人、林政宏居住於系爭房地內
      等情（見原審訴字卷第127頁所附之該判決）。是被上訴
      人居住於系爭房地，顯有合法權源，自難認有何不當得利
      可言。縱認被上訴人使用系爭房地係符合不當得利，使上
      訴人受有相當於租金之損失，惟上訴人於陳報狀亦陳稱：
      「…四、母親生前認為，林政宏及乙○○（指被上訴人）
      住我的房屋，所以數年來每個月皆付我房租，所有的親戚
      、朋友皆知，證人蔡雪蕊（多年好友）、林政宏，甚至林
      美杏、乙○○都在（板橋地檢署）92年度偵字第18522號
      及93年度偵續字第87號偵查庭供稱母親生前每個月都會拿
      錢給被告（指上訴人），甚至91年3月間還主動要求乙○
      ○代領20,000元支付部分房租給被告」等語（見原審訴字
      卷第132頁所附之判決），如依上訴人所稱被上訴人無權
      占用系爭房地屬真實，惟其使用之對價亦已由陳錦蓮支付
      ，上訴人對被上訴人亦無何債權得請求。是上訴人以被上
      訴人積欠其相當於租金之不當得利債務已超過被上訴人之
      請求，而主張抵銷，自屬無據。
    (五)準此，兩造及訴外人林政宏三方於91年2月27日書立系爭
      協議書，協議系爭房地於陳錦蓮生前不得處分，陳錦蓮過
      世時，三方同意將系爭房地出售，所得價金扣除應負稅金
      後，三方各得三分之一。嗣陳錦蓮已於91年3月30日死亡
      。系爭房地亦於94年4月27日經板橋地院民事執行處以93
      年度執字第15964號拍定，其拍定之價格為420萬0,002元
      ，扣除增值稅22萬2,660元，餘397萬7,342元，被上訴人
      主張伊得依協議書第2條之約定（見原審重調字卷第5頁之
      協議書），請求分配三分之一即132萬5,780元，自屬有據
      。
五、綜上所述，被上訴人依系爭協議書之約定，請求上訴人給付
    132萬5,780元，自屬正當，應予准許。從而原審所為上訴人
    敗訴之判決，並無不合。上訴論旨旨摘原判決不當，求予廢
    棄改判，為無理由，應駁回其上訴。
六、兩造其餘之攻擊或防禦方法及所用之證據，經本院斟酌後，
    認為均不足以影響本判決之結果，毋庸逐一論列。
七、據上論結，本件上訴為無理由，依民事訴訟法第449條第1項
    、第78條，判決如主文。
中    華    民    國    95    年    8     月    16    日
                  民事第七庭
                      審判長法  官  鄭三源
                            法  官  周美月
                            法  官  王聖惠
正本係照原本作成。
不得上訴。
中    華    民    國    95    年    8     月    17    日
                            書記官  陳樂觀


司法院資訊處製作；財團法人民間司法改革基金會備份。
